臺灣高等法院民事判決　九十年度重上字第二四七號
　　　上　訴　人　乙○○
　　　被　上訴人　甲○○
右當事人間清償借款等事件，上訴人對於中華民國九十年四月十六日臺灣臺北地方法
院八十九年度重訴字第二四七二號第一審判決提起上訴，本院判決如左：
    主      文
原判決廢棄。
    事      實
甲、上訴人方面：
一、聲明：
  (一)原判決關於駁回上訴人請求被上訴人給付新臺幣（下同）一千一百萬元及其中一
    千萬元自民國八十九年三月十三日起至清償日止，按年息百分之五計算利息部分
    廢棄。
  (二)被上訴人應給付上訴人一千一百萬元，及其中一千萬元自八十九年三月十三日起
    至清償日止，按年息百分之五計算之利息。
  (三)願供擔保請准宣告假執行。
二、陳述：除與原判決記載相同，茲引用之外，補稱：
  (一)上訴人起訴後，於民國八十九年七月十四日在臺灣士林地方法院（下稱士林地院
    ）內湖簡易庭行言詞辯論時，陳明依票據及借貸關係請求，復於同年八月一日追
    加連帶保證關係請求，嗣經該院改以通常程序審理，並進而裁定移送臺灣臺北地
    方法院審理，上開票據、借貸、連帶保證之請求，係基於同一基礎事實即上訴人
    與訴外人成偉營造有限公司（下稱成偉公司）所訂立之投資協議書為請求，乃請
    求權競合之重疊合併。
  (二)被上訴人原向上訴人借款一千萬元，約定本利需還一千四百萬元，並簽發十三紙
    支票交予上訴人，於取得款項後，上訴人始與成偉公司簽訂八十七年三月十六日
    之投資協議書（下稱舊投資協議書），其中十二紙面額各二十五萬元支票係一千
    萬元借款之利息，均已兌現，僅餘一千一百萬元支票（下稱系爭支票）未獲付款
    。嗣被上訴人再向上訴人借款一千萬元，並於上訴人與成偉公司於八十七年七月
    一日訂立之投資協議書（下稱新投資協議書）約定，成偉公司同意給付上訴人二
    千八百萬元，由被上訴人任連帶保證人，取代舊投資協議書，被上訴人另向上訴
    人借款一千一百二十五萬元，上訴人已匯款共三千一百二十五萬元予被上訴人。
    新投資協議書雖載明上訴人投資金額為二千萬元。惟成偉公司並無向大陸工程股
    份有限公司（下稱大陸公司）承攬新、舊投資協議書所載之工程，被上訴人所指
    之環東道路工程、正氣橋投資協議實係被上訴人用以取信上訴人之幌子，上開投
    資協議書僅係供擔保清償被上訴人向上訴人借款之書面，並無投資之實，否則被
    上訴人焉有於無任何投資之實，仍願兌現前開十二紙支票。又縱被上訴人已償還
    上開欠款中之一千三百零二萬八千三百四十八元屬實，尚餘二千六百餘萬元未清
    償，上訴人僅請求一千一百萬元，自非無據。被上訴人係以高利率騙取上訴人借
    款，得手後非但本金未還，利息亦未付足，且被上訴人就系爭支票部分一再向上
    訴人延票，而非要求取回支票，足證兩造間有借貸關係，且被上訴人當時為成偉
    公司之法定代理人，其妻王琴韻又負責公司會計及財務，上開借款自係被上訴人
    使用，被上訴人應負清償責任。
  (三)上開新舊投資協議書係由被上訴人擬定，形式上雖冠以「投資協議」之名，然兩
    造真意實係借貸，在被上訴人簽發票據予上訴人時，兩造即合意該借款由被上訴
    人任債務人，被上訴人當時係成偉公司法定代理人，同意訂立承擔成偉公司債務
    之契約，依民法第三百條規定屬債務承擔。新協議書第五條第二項約定，上訴人
    得請求分配之總額二千八百萬元，係同條第一項約定上訴人得依工程進度領取款
    項金額之上限，即上訴人依新投資協議書所得請求給付者，僅以該協議書第五條
    第二項約定之二千八百萬元為限，因事實上成偉公司未向大陸公司承包工程，不
    可能向大陸公司領取工程款，亦不可能依第五條第一項約定給付上訴人工程款，
    故兩造從未依第五條第一項約定履行，僅依同條第二項履行。被上訴人以借款債
    務人身分，就前述二千萬元借款中之一千萬元簽發前揭十三紙支票交付上訴人以
    為清償，且已兌現前十二張支票，僅餘系爭一千一百萬元支票退票，足證兩造合
    意由被上訴人為借款之債務人，且清償方式係由被上訴人開票，按期負責清償本
    利，而非依新協議書第五條第一項方式清償。
三、證據：除援用第一審所提證據外，補提未兌現票據明細表為證，並聲請訊問證人
    許金城，及向臺北銀行忠孝分行調取被上訴人支票帳戶之交易明細，並向大陸公
    司函查。
乙、被上訴人方面：
一、聲明：
  (一)上訴駁回。
  (二)如受不利判決，願供擔保請准宣告免為假執行。
二、陳述：除與原判決記載相同，茲引用之外，補稱：
  (一)系爭支票發票日為八十八年三月十五日，上訴人雖於八十九年三月十三日向銀行
    提示請求付款，因被上訴人已撤銷付款委託，上訴人所為付款提示，不得視為對
    被上訴人行使請求權之意思通知，自無中斷時效之效力。上訴人遲至八十九年三
    月二十日始聲請本件核發支付命令，其請求權已罹時效，被上訴人得拒絕給付票
    款。
  (二)系爭支票係成偉公司支付上訴人投資利潤之用，依新投資協議書第五條第一項約
    定，須成偉公司領取工程款票據兌現後，始應支付上訴人，上訴人自承本件工程
    迄今並無不能續行之情事發生，上訴人應證明成偉公司已領取工程款，且有應依
    約定成數給付款項而未給付，始得向被上訴人請求。
  (三)經濟部於八十七年一月二十一日核准成偉公司設立登記，成偉公司於同年三月七
    日經臺北市政府核准登記發給營利事業登記證，並於同年四月八日向台北銀行寶
    清分行辦理支票帳戶開戶。故系爭投資款於八十七年三月十六日交付時，成偉公
    司尚無支票可供使用。被上訴人時任成偉公司法定代理人，為求方便乃為成偉公
    司簽發個人名義之支票交付投資協議書約定之投資利潤予上訴人，並非債務承擔
    ，此由上訴人投資款增加為二千萬元所訂立之新投資協議書之當事人仍為成偉公
    司即得證明，果被上訴人於簽發支票時有承擔債務之意，則成偉公司與上訴人簽
    訂新投資協議書時，應改以被上訴人名義簽約。成偉公司有無依照投資協議書履
    行，或投資款係匯入何人帳戶，均不影響投資協議書當事人為成偉公司之事實，
    不得因上訴人依投資協議書約定將投資款匯入被上訴人帳戶，即認被上訴人為投
    資協議書之當事人。本件上訴人將投資款匯入被上訴人之存款帳戶，被上訴人再
    將上訴人匯入之投資款及被上訴人帳戶內之其他資金，轉帳匯入被上訴人於臺北
    銀行忠孝分行九四八—四號甲存支票帳戶，供成偉公司業務上應付票據兌現之用
    ，足證上訴人交付之款項並非供被上訴人個人使用。又因成偉公司股東許金城在
    外積欠債務，為免投資款匯入成偉公司帳戶遭許金城挪用，故上訴人將投資款匯
    入被上訴人個人帳戶。成偉公司係向訴外人統亞公司、資豐公司轉包環東道路工
    程及正氣橋改建工程，未與大陸公司簽約承攬工程，惟不影響系爭投資協議書之
    真正。
  (四)上訴人委託統亞公司進口全旋機乃上訴人所購買，該機器之配備費用八百九十八
    萬九百零三元亦應由上訴人負擔，上訴人匯款三千一百二十五萬元，扣除二千萬
    元投資款，餘款一千一百二十五萬元，扣除上訴人支付全旋機等設備之費用八百
    九十八萬九百零三元，尚餘二百二十六萬九千零九十七元，其中二百萬元已經成
    偉公司於八十七年七月十四日退還上訴人，另二十六萬九千零九十七元由成偉公
    司簽發付款人臺北銀行寶清分行，發票日八十七年九月二十日、票號ＢＣ000
    0000，面額四十萬四千二百元（內含利息）支票交付上訴人兌領。
  (五)成偉公司於八十七年一月二十一日核准設立登記，而上訴人匯款及簽署舊投資協
    議書為同年三月十六日，被上訴人以成偉公司法定代理人名義簽署，嗣後所簽之
    新投資協議書則係被上訴人以成偉公司連帶保證人簽署，上述二份投資協議書之
    內容均係上訴人自行撰擬，上訴人不得推翻其內容。舊投資協議書簽訂時，被上
    訴人交付前揭支票十三紙予上訴人，當時口頭約定作為投資款之分紅，前十二紙
    支票每期二十五萬元係擔保該投資協議書第五條第一項之履行，上訴人得請求之
    總金額依第五條第二項為一千四百萬元，包含同條第一項在內，原欲依第一項所
    定時間付款，然將造成投資者之意願低，故實際上先開票予投資者，本件被上訴
    人既已簽發票據予上訴人，上訴人即不得依第五條第一項約定請求。
三、證據：除援用第一審所提證據外，補提臺北銀行忠孝分行存摺、對帳單、成偉公
    司工程請款單、士林地院檢察署檢察官八十九年度偵字第六八一一號不起訴處分
    書及臺北市政府營利事業登記證為證。
丙、本院依職權向臺北市政府建設局調閱成偉公司之變更登記事項卡。
    理      由
一、上訴人主張：被上訴人原為成偉公司法定代理人，因成偉公司承包環東快速道路
    工程需求資金，於八十八年三月十六日向伊借款一千萬元，由伊與成偉公司訂立
    舊投資協議書，以上開一千萬元作為伊之投資款，約定投資利潤為一千四百萬元
    ，被上訴人並簽發面額二十五萬元之支票十二紙，及系爭面額一千一百萬元支票
    一紙交付伊供擔保，嗣成偉公司資金仍不足，被上訴人於八十七年七月起又陸續
    向伊借款，伊與成偉公司復簽訂新投資協議書取代舊投資協議書，約定伊連同上
    開一千萬元在內共投資二千萬元，投資利潤為二千八百萬元，並由被上訴人任連
    帶保證人，然伊實際交付被上訴人借款共計三千一百二十五萬元，被上訴人交付
    之上開十三紙支票僅前十二紙面額各二十五萬元部分兌現，系爭支票則未獲付款
    等情，依借貸、連帶保證、票據之法律關係求為判命被上訴人給付一千一百萬元
    ，及其中一千萬元自八十九年三月十三日起至清償日止按年息百分之五計算之利
　　息（上訴人於原審依借貸、連帶保證、票據之法律關係請求被上訴人給付一千一
　　百萬元，及自八十九年三月十三日起算之遲延利息，原審僅就借貸之法律關係判
　　決上訴人敗訴，上訴人上訴後減縮利息請求如上述，原審就上訴人連帶保證、票
　　據之主張，以其追加不合法裁定駁回上訴人之訴部分，業經本院裁定廢棄發回，
　　並經最高法院裁定駁回再抗告而確定) 。
二、被上訴人則以：成偉公司因資金需要，於八十八年三月間，邀請上訴人投資環東
    快速道路工程，約定上訴人投資一千萬元之利潤為一千四百萬元，並簽訂舊投資
    協議書，因成偉公司當時無票據可用，故由伊以個人名義簽發十三紙支票交付上
    訴人為擔保，嗣成偉公司資金仍不足，乃於同年七月間與上訴人間約定投資金額
    增為二千萬元，投資利潤為二千八百萬元，並訂立新投資協議書取代舊投資協議
    書，並由伊任連帶保證人，因成偉公司之股東許金城債信有疑，故上訴人均將投
    資款匯入伊帳戶，伊已兌現上開十三紙支票中面額各二十五萬元共十二紙，所餘
    系爭支票之一千一百萬元部分，則分別由成偉、資豐公司以匯款或統亞公司代扣
    上訴人進口全旋機所欠稅款方式給付，上訴人不得再行請求，另依新投資協議書
    第五條第六款及第六條約定，上訴人未收足之利潤款項，得協議由上訴人與大陸
    公司給付，上訴人亦得選擇繼續承作工程或以成偉公司所有之機械設備、材料抵
    償，不足部分由成偉公司負責，伊並未向上訴人借款，亦非上開投資協議書之當
    事人，無須負返還之責等語，資為抗辯。
三、按第一審之訴訟程序有重大之瑕疵者，第二審法院得廢棄原判決，而將該事件發
    回原法院，但以因維持審級制度認為必要時為限，民事訴訟法第四百五十一條第
    一項定有明文。次按原告對於同一被告，為同一目的主張數項法律關係，請求法
    院依其單一之聲明而為裁判者，此為訴之重疊或選擇或競合之合併。此種訴之合
    併，發生於請求權競合情形，惟其目的同一，聲明單一，其數項請求權應於同一
    訴訟程序為裁判，始得就其單一聲明應否准許為判斷。法院於認其中一項請求有
    理由，固可為原告勝訴判決，而無庸審酌他項請求是否有理由，然如為原告敗訴
    判決，則應就其所主張之數項訴訟標的逐一審理，必至其全部請求均無理由時，
    始得為敗訴判決，此時，倘其數項請求權，分由第一審及第二審之訴訟程序審理
    ，其先行裁判者，無從審酌他審級訴訟程序中之請求是否有理由即逕行判決，其
    所為數項請求之聲明單一目的將無法達成，此時，第二審程序應認有維持審級制
    度之必要，依前揭規定，以第一審之訴訟程序有重大之瑕疵，廢棄原判決，而將
    該事件發回原法院，俾原告之數項請求得於同一訴訟程序中，依同一聲明為裁判
    。經查，上訴人於士林地院主張持有被上訴人所簽發之支票一紙，屆期提示未獲
    付款，聲請核發支付命令，經士林地院准許後，被上訴人於二十日內聲明異議，
    上訴人之請求視為起訴，嗣於士林地院八十九年七月十四日行第一次言詞辯論時
    ，上訴人陳明依借貸、票據關係請求，被上訴人並就該借貸及票據請求以言詞及
    書狀答辯，上訴人復追加連帶保證關係請求，被上訴人亦就連帶保證請求為書狀
    答辯，嗣經士林地院於同年十月四日以兩造合意管轄法院為原法院之臺灣臺北地
    方法院而裁定移送原法院審理，原審九十年一月十一日言詞辯論時，上訴人陳明
    訴訟標的依借款請求，非基於保證及票款關係請求等語，至同年四月二日最後言
    詞辯論期日，上訴人復追加保證及票款之法律關係為訴訟標的等情，業經本院核
    閱士林地院八十九年度湖訴字第三號、原審八十九年度重訴字第二四七二號卷可
    按。上訴人於原審上開九十年一月十一日辯論所為依借款請求，非基於保證及票
    款關係請求之陳述，不符民事訴訟法第二百七十條之一第二項、第二百七十一條
    第三款協議簡化爭點之規定，自無依民事訴訟法第二百七十條之一第三項規定，
    使當事人受拘束之效力。上訴人就原主張票據、借貸、連帶保證關係之請求，於
    上開九十年一月十一日之陳明，應僅認係撤回票據及連帶保證之訴，上訴人撤回
    後又於九十年四月二日追加保證及票款之請求，應認上訴人係就訴訟標的先為撤
    回，其後再為追加，而其起訴請求被上訴人給付一千一百萬元及遲延利息，係主
    張被上訴人為成偉公司法定代理人，於八十八年間因該公司承包環東快速道路工
    程需求資金，被上訴人於同年三月至五月間陸續向其借款五千餘萬元，並以個人
    名義開立面額共一千四百萬元之支票十三紙交付上訴人為擔保，並先後簽訂舊、
    新投資協議書，被上訴人並為新投資協議之連帶保證人等情，其主張票據、借貸
    、連帶保證之請求，均基於同一之原因事實，依民事訴訟法第二百五十五條第一
    項第二款規定，得為訴之追加，無須經被上訴人同意或由法院審酌是否妨礙被告
    防禦及訴訟終結後，始得允許。原審以上訴人遲至最後言詞辯論期日為前揭追加
    ，有礙被上訴人防禦及訴訟終結，且被上訴人不同意追加，乃裁定駁回上訴人其
    後追加之票據及連帶保證之訴，亦有未洽，已由本院另以裁定廢棄，發回原法院
    為適當處理，並經最高法院駁回被上訴人再抗告確定，有最高法院九十年度台抗
    字第四九六號裁定附卷可稽。足證上訴人主張票據、借貸、連帶保證之請求，係
    基於同一聲明為請求，乃請求權競合之重疊、選擇、競合之合併，雖上訴人主張
    借貸之法律關係經原審為敗訴判決而提起上訴，並就其於原審聲明中請求給付之
    利息為減縮，而繫屬於本院第二審程序，其於本院之聲明雖較其主張之票據、連
    帶保證請求之聲明範圍減縮，然與票據、連帶保證之聲明仍屬請求權競合之重疊
　　、選擇、競合之合併，該票據、連帶保證之請求經原法院裁定駁回後，經本院廢
　　棄原裁定，發回原法院審理並告確定，該部分之訴因而繫屬於第一審程序，上訴
　　人主張之借貸、保證、票據數項請求權，若分由第一審及第二審訴訟程序審理，
　　依前揭說明，其先行裁判者，無從審酌他審級訴訟程序中之請求是否有理由，其
　　所為數項請求之聲明單一目的將無法達成，則本院應以有維持審級制度之必要，
　　認第一審之訴訟程序有重大之瑕疵，廢棄原判決，而將該事件發回原法院，俾上
　　訴人上開數項請求得於同一訴訟程序中，依同一聲明為裁判。上訴意旨指摘原判
　　決此部分不當，聲明廢棄，為有理由，爰由本院廢棄原判決，發回原法院為適當
　　處理。
四、據上論結，本件上訴為有理由。依民事訴訟法第四百五十一條第一項，判決如主
    文。
中　　　華　　　民　　　國　　九十一　　年　　　四　　　月　　 十六 　　日
                              民事第五庭
   　　　　                       審判長法  官　黃  熙  嫣
   　　　　　　　                       法  官　鄭  傑  夫
   　　　　　　　                       法  官　黃  雅  惠
右正本係照原本作成。
如不服本判決，應於收受送達後二十日內向本院提出上訴書狀，其未表明上訴理由者
，應於提出上訴後二十日內向本院補提理由書狀（均須按他造當事人之人數附繕本）
上訴時應提出委任律師或具有律師資格之人之委任狀；委任有律師資格者，另應附具
律師及格證書及釋明委任人與受任人有民事訴訟法第四百六十六條之一第一項但書或
第二項（詳附註）所定關係之釋明文書影本。
中　　　華　　　民　　　國　　九十一　　年　　　四　　　月　　　十七　　日
　　　　　　　　　　　　　　　　　　　　書記官  徐  淑  琴
附註：
民事訴訟法第四百六十六條之一（第一項、第二項）：
對於第二審判決上訴，上訴人應委任律師為訴訟代理人。但上訴人或其法定代理人具
有律師資格者，不在此限。
上訴人之配偶、三親等內之血親、二親等內之姻親，或上訴人為法人、中央或地方機
關時，其所屬專任人員具有律師資格並經法院認為適當者，亦得為第三審訴訟代理人
。
